【裁判字號】    90,訴,214
【裁判日期】    901211
【裁判案由】    返還租金等
【裁判全文】
臺灣士林地方法院民事判決  九十年度訴字第二一四號
    原      告  施鎮軒
                即銘峰汽車商行
    被      告  甲○○
右當事人間返還租金等事件，本院判決如左：
    主    文
被告應將如附表所示十二紙支票交還原告。
被告應給付原告新台幣壹拾伍萬元及自民國九十年十一月八日起至清償日止，按週年
利率百分之五計算之利息。
訴訟費用由被告負擔。
本判決第一項於原告以新台幣壹拾柒萬貳仟元供擔保後，得假執行。
本判決第二項於原告以新台幣伍萬元供擔保後，得假執行。
    事    實
甲、原告方面：
  一、聲明：如主文一、二項所示，及為以供擔保為條件之假執行宣告。
  二、陳述：
  （一）緣原告自民國八十六年十二月十五日起即一直承租坐落台北縣汐止市○○路
        ○段一四七之二號房屋，以供經營汽車零件買賣之用，嗣原告並於八十九年
        八月二十日與被告預立新約，繼續向被告承租前開房屋，租期自九十年一月
        十五日起至九十一年一月十四日止，而原告除於訂約時交付被告十五萬元押
        租金外，並開立如附表所示十二紙支票交付被告，作為新債清償每月應付租
        金之用。
  （二）詎料，原告於八十九年十二月下旬，接獲訴外人蘇義勇、蘇義蓬委請律師寄
        發之存證信函，內容略謂原告承租之前開房屋，無權占有蘇義勇、蘇義蓬之
        土地，涉有竊佔罪嫌，要求原告搬遷，原告乃於八十九年十二月遷離前開房
        屋。並於九十年一月四日寄發存證信函予被告，表明終止租約，並請求返還
        附表所示支票及押租金。
  （三）查被告自始其住所即設籍於台北縣汐止市鄉○路○段九十號，有卷附戶籍謄
        本為證，且租賃契約中被告又未記載其他住居所，原告於九十年一月四日寄
        送之存證信函雖因被告未領取而遭退回，惟該終止租約之意思表示，既已送
        達被告之住所，已足以使被告居於可瞭解之地位，應認該終止之意思表示已
        到達相對人，而生終止契約之效力。則租賃契約終止後，被告收取之押租金
        、預供繳納租金之用之附表所示十二紙支票皆已無法律上之原因，原告自得
        依民法第一百七十九條及民法第四百五十四條規定，請求被告返還。
  （四）退而言之，縱鈞院認原告於九十年一月四日所為終止契約之意思表示，不生
        效力。則因系爭租賃房屋之基地所有權人蘇義勇、蘇義蓬已出面主張該房屋
        無權占有渠等所有之土地，而房屋性質上不能與土地使用權分離而存在，即
        房屋之使用、收益必須連同該房屋之基地，故基地所有權人所為權利主張，
        已致使租賃房屋不能為約定之使用、收益，原告自得依民法第四百三十六條
        、第四百三十五條第二項規定，終止兩造間之租賃契約，原告並以起訴狀繕
        本之送達，為終止契約之意思表示。該起訴狀於九十年十月十八日經鈞院公
        示送達，於九十年十一月七日發生送達效力，則兩造間之租賃契約至遲亦於
        九十年十一月七日終止。終止後，被告收取之押租金及十一、十二月租金支
        票皆已無法律上之原因，原告自得依民法第一百七十九條及民法第四百五十
        四條規定，請求被告返還。而終止前九十年一至十月租金，因被告未依債之
        本旨提供可以使用、收益之租賃物，原告自得行使同時履行抗辯權，主張被
        告未提供可以使用、收益之租賃物前，原告拒絕給付租金，又上開十個月租
        金已因時間屆至被告仍未依債之本旨給付房屋而不存在，則被告對於一月至
        十月租金支票債權已確定不存在，被告無法律上原因仍持有該十張支票受有
        利益，致原告受損害，原告自得請求被告返還。
乙、被告方面：
    被告未於言詞辯論期日到場，亦未提出準備書狀作何聲明或陳述。
    理    由
一、本件被告未於言詞辯論期日到場，核無民事訴訟法第三百八十六條各款所列情形
    ，爰依原告之聲請，由其一造辯論而為判決。
二、原告主張：伊自八十六年十二月十五日起即承租坐落台北縣汐止市○○路○段一
    四七之二號房屋，嗣伊於八十九年八月二十日，與被告預立租賃契約，租賃前開
    房屋，租期自九十年一月十五日起至九十一年一月十四日止，原告已於訂約時交
    付被告十五萬元押租金外，並開立如附表所示十二紙支票交付被告，作為新債清
    償每月應付租金之用，然於八十九年十二月下旬，竟接獲訴外人蘇義勇、蘇義蓬
    委請律師寄發存證信函，指稱系爭租賃房屋坐落之土地為渠所有，原告承租之前
    開房屋，無權占有渠等土地，涉有竊佔罪嫌，要求原告搬遷，其乃於八十九年十
    二月遷離系爭房屋等情，業據原告提出租賃契約、存證信函為證；另，本院於九
    十年十月八日會同台北縣汐止地政事務所赴現場勘驗，經勘驗結果，系爭租賃房
    屋坐落於台北縣汐止市○○○段石門小段五九、一三九地號，有勘驗筆錄為證，
    且經查台北縣汐止市○○○段石門小段五九地號土地所有權人為蘇義勇、一三九
    地號土地所有權人為蘇義勇、蘇義蓬，此有土地登記簿謄本在卷可稽，亦堪認原
    告主張因土地所有權人出面主張所有權，要求遷離土地，原告自八十九年十二月
    舊時租約尚未屆滿，即遷離系爭租賃房屋，於九十年一月十五日新訂租約期間開
    始後，並無法就租賃房屋為使用、收益等情，應可採信。
三、原告另主張：已於九十年一月四日寄發存證信函予被告，表明終止租約云云，惟
    原告自承該存證信函經寄往被告戶籍地即台北縣汐止市鄉○路○段九十號遭退回
    ，且經本院函請台北縣警察局汐止分局查詢被告居住情形，據覆被告雖設籍該處
    ，但未居住該址，此有台北縣警察局汐止分局九十年七月十八日北警汐刑字第一
    一四九六號函在卷可稽，足見該處僅為被告設籍地，並非被告住所，尚難認存證
    信函寄往該址即生意思表示送達之效力，是該終止之意思表示，因未能合法送達
    被告，不生終止效力，原告主張兩造租賃契約已於九十年一月四日終止云云，要
    非可採。
四、惟按租賃關係存續中，承租人因第三人就租賃物主張權利，致不能為約定之使用
    、收益者，依民法第四百三十六條準用第四百三十五條之規定，承租人得請求減
    少租金或終止租約。查本件第三人蘇義勇、蘇義蓬雖非就租賃物房屋主張權利，
    然其就租賃房屋坐落之土地對原告行使物上請求權，致使原告無法就租賃房屋全
    部為約定之使用、收益，類推適用前開條文之結果，亦應准許原告終止租賃契約
    ，是原告據此以起訴狀繕本送達向被告為終止租賃契約之意思表示，自無不合。
    又本件起訴狀繕本係以公示送達之方式為之，經原告於九十年十月十八日刊載於
    新聞紙，於九十年十一月七日始生送達效力，是兩造間之租賃契約業於九十年十
    一月七日終止。終止後，被告並無繼續保留押租金之權利，亦無權收取終止後九
    十年十一月八日至九十一年一月十四日之租金。而終止前九十年一月十五日至十
    一月七日之租金，因被告未依債之本旨提供可以使用、收益之租賃物，原告主張
    行使同時履行抗辯權，於被告未提供可以使用、收益之租賃物前，拒絕給付租金
    自屬有理；又上開九十年一月十五日至十一月七日之租金已因時間屆至被告仍未
    依債之本旨給付房屋而不存在。綜上，被告無權請求被告給付九十年一月十五日
    至九十一年一月十四日之租金，亦無權保留押租金，其租金債權已不存在，仍持
    有原告為新債清償之用而交付之附表十二紙支票及押租金十五萬元，自屬無法律
    上之原因而受利益，原告依不當得利法律關係，請求被告返還附表十二紙支票、
    押租金十五萬元，自屬有理。
五、綜上所述，原告依不當得利法律關係，請求被告返還附表十二紙支票暨返還十五
    萬元押租金及自起訴狀繕本送達翌日即九十年十一月八日起至清償日止，按週年
    利率百分之五計算之法定遲延利息，核屬有理，應予准許。而原告依民法第四百
    五十四條規定請求部分，因與前開依不當得利關係請求競合，前開不當得利請求
    既屬有理，爰不究民法第四百五十四條請求部分詳予審酌，併此敘明。
六、原告陳明願供擔保，聲請宣告假執行，核無不合，爰酌定相當擔保金額予以准許
    。
七、據上論結，原告之訴為有理由，依民事訴訟法第三百八十五條第一項前段、第七
    十八條、第三百九十條第二項判決如主文。
中      華      民      國    九十      年    十二    月    十一        日
                                    臺灣士林地方法院民事第三庭
~B法      官  洪慕芳
右為正本係照原本作成。
如對本判決上訴須於判決送達後廿日內向本院提出上訴狀。
中      華      民      國    九十      年    十二    月    十七        日
~B法院書記官  周霙蘭


司法院資訊處製作；財團法人民間司法改革基金會備份。
